---
title: ""
output: pdf_document
---
## Ejercicio 5
Primero carguemos los datos

```{r}
data <- read.delim("comida_francesa.txt")
```

Para elegir el número de factores, haremos un breve análisis de componentes
principales y el número de factores que elegiremos serán el número de componentes
principales que acumulen más del 85% de variabilidad (elección arbitraria).

Como nota, usaremos la función `prcomp()` en lugar de `princomp()` ya que la segunda
utiliza el factor $1/n$ en lugar de $1/(n-1)$ para calcular el estimador de la
matriz de correlaciones, [lo que lo hace menos compatible con el resto de funciones
de R^[1]](https://stats.stackexchange.com/questions/242864/princomp-outputs-seemingly-wrong-pca-scores-with-cor-true-input-argument).

```{r}
pc <- prcomp(data[, 2:ncol(data)], center = T, scale = T)
summary(pc)
```

Como con tres componentes principales acumulamos el 88% de la varianza, usaremos
dos factores para nuestro análisis.

```{r}
fa_2 <- factanal(data[, 2:ncol(data)], factors = 2)
```

### Interpretación

Grafiquemos los factores e interpretemos.

```{r}
plot(fa_2$loadings[,1], 
     fa_2$loadings[,2],
     xlab = "Factor 1", 
     ylab = "Factor 2", 
     ylim = c(-1,1),
     xlim = c(-1,1),
     main = "Varimax rotation")

text(fa_2$loadings[,1]-0.1, 
     fa_2$loadings[,2],
      colnames(data[, 2:length(data)]),
      col="blue",
     cex = 0.8)
abline(h = 0, v = 0)

fa_2
```

Como podemos observar, el ruido (Uniqueness) de las variables es relativamente bajo
para todas, salvo por el vino que es casi del $0.8$. Lo que en general nos indica que
no es un mal modelo de entrada ya que nuestros factores pueden representar las muestras
sin la necesidad de corregir con un error grande (la matriz diagonal $\Psi$ en la
fórmula $\Sigma = \Lambda \Lambda^T + \Psi$).

Otra señal de que no tenemos un mal modelo es que podemos observar en la consola de R
que la varianza acumulada (Cumulative Var) de nuestro modelo es del $82.2\%$, por lo que
a ojo es una buena representación o resumen del total de los datos.

Finalmente, analicemos las cargas para nuestros factores habiendo usado la rotación
varimax (que es la estándar en la función `factanal()`):

- Para el primer factor observamos que:
  1. Los gastos en vegetales, fruta, carne y aves componen principalmente este factor.
  Por lo que en este factor podríamos decir que se compacta la información al respecto
  de los gastos en alimentos ricos en proteína ó fibra.
  2. El pan y la leche son casi ignorados por el factor.
  3. El vino juega un papel casi importante, pero en comparación de los alimentos
  ricos en proteína o fibra es bastante menor, por lo que tampoco lo tomaríamos en cuenta.
  
- Para el segundo factor tenemos:
  1. El pan y la leche son las principales variables que componen a este factor.
  Entonces este factor nos compacta información al respecto de cuánto dinero gastan
  las familias en pan y en leche.
  2. Salvo los vegetales, todas las demás variables son bastante ignoradas en este factor.
  3. Los vegetales, al igual que el vino para el factor anterior, según criterios
  podrían jugar un papel relevante en la información dada por este factor. Nosotros
  la ignoraremos y concentraremos la interpretación en gastos en pan y leche.
  
### Rotación

Para nuestro análisis anterior, usamos la rotación _varimax_ que es la que viene por
defecto en la función `factana()`, pero hagamos el contraste con otros dos análisis
que usen otras rotaciones. Usemos en un análisis la rotación _promax_ y en otro
no hagamos ninguna rotación y veamos si hay alguna mejoría de la interpretación.

Esperaríamos encontrar un modelo con cargas o muy cercanas a 0, o muy cercanas a 1.
Usando _varimax_ podríamos decir que es un buen modelo ya que sólo teníamos una carga
por factor que estaba cerca del $0.5$ (el vino para el factor 1 y los vegetales para 
el factor 2), pero veamos si alguna de estas rotaciones mejora la interpretación de
la información.

```{r}
fa_2.none <- factanal(data[, 2:ncol(data)], factors = 2, rotation = "none")
fa_2.promax <- factanal(data[, 2:ncol(data)], factors = 2, rotation = "promax")
fa_2
fa_2.promax
```

- Para el caso en el que no hacemos rotación tenemos:
```{r}
fa_2.none$loadings[,1] # Cargas del primer factor
fa_2.none$loadings[,2] # Cargas del segundo factor
```

  1. En el primer factor tenemos bastantes atributos cercanos a 1, que son vegetales,
  fruta, carne y aves. Pero desafortunadamente tenemos muchas más variables con carga
  cercana a 0.5 (tres atributos, a saber pan, leche y vino).
  
  2. Mientras que en el segundo factor ocurre algo peor, ya que ni siquiera tenemos
  cargas cernanas a 1, sólo la de vegetales que es cercana a 0. Todas las demás
  están cerca del 0.5 y no nos ayudan a una buena y condensada interpretación de los datos.
  
  3. Podemos concluir que esta rotación no es mejor que la rotación _varimax_, por mucho.

- Para la rotación promax tenemos:

```{r}
fa_2.promax$loadings[,1] # Cargas del primer factor
fa_2.promax$loadings[,2] # Cargas del segundo factor
```

  1. Curiosamente, para ambos factores sucedió lo mismo, y es que son bastante
  análogos a los factores de cuando usamos la rotación _varimax_.
  
  Por buscar diferencias, para el primer factor la carga a los vegetales es menor
  que en la varimax, pero a cambio de eso, la carga a las variables que no aportaban
  al factor son aún menores (las de pan y leche). Mientras que para el segundo factor
  podríamos decir que este sí es un poco mejor (muy poco a decir verdad) que su
  análogo en la rotación varimax; comparemos las cargas
    
```{r}
fa_2$loadings[,2]        # Cargas del segundo factor con rotación varimax
fa_2.promax$loadings[,2] # Cargas del segundo factor con rotación promax
```
  
  Podemos ver que en general las cargas que aportaban interpretación se hicieron
  un poco más pequeñas o un poco más grandes (según si eran más cercanas a 0 o a 1
  respectivamente), y la que no aportaba interpretación (vegetales), bajó su carga
  considerablemente haciendo que afecte un poco menos en la interpretación.
  
  2. Podemos concluir que no hay grandes diferencias entre estas dos rotaciones,
  y es bastante subjetivo quedarse con una o con la otra. Si nos preguntan a nosotros,
  quizás optaríamos por esta, la rotada con _promax_ porque en general hace un poco
  más extremos los valores a 0 y algunos cercanos a 1 los hace más grandes.
  
Podemos concluir que a grandes rasgos no, las rotaciones que usamos en este documento
no encontraron una diferencia significativa para la interpretación de los datos.
Sin embargo, por preferencias subjetivas podríamos elegir que la rotación promax
mejoró un poco la interpretación de los datos, pero siguen teniendo exactamente
la misma relevancia e interpretación todos los atributos en las cargas de ambos
factores para las dos rotaciones.


  [1] <https://stats.stackexchange.com/questions/242864/princomp-outputs-seemingly-wrong-pca-scores-with-cor-true-input-argument>
  
  [2] Para la realización de este ejercicio fue de mucha ayuda el siguiente artículo
  
  <https://www.geo.fu-berlin.de/en/v/soga/Geodata-analysis/factor-analysis/A-simple-example-of-FA/index.html>

